【裁判字號】    90,重訴,335
【裁判日期】    900913
【裁判案由】    分割共有物
【裁判全文】
臺灣高雄地方法院民事判決  九十年度重訴字第三三五號
    原      告  乙○○○
    被      告  甲○○
    訴訟代理人  王清雄
右當事人間請求分割共有物事件，本院判決如左：
    主      文
原告之訴駁回。
訴訟費用由原告負擔。
    事      實      及      理      由
一、本件原告主張坐落高雄縣旗山鎮○○段第一四八四號、田、面積三八○八平方公
    尺（下稱系爭土地），為兩造所分別共有，應有部分各為二分之一，民八十九年
    五月五日兩造協議分割系爭土地如附圖所示甲部分由被告分得，乙部分由原告分
    得，詎被告拒絕辦理分割登記，為此訴請分割系爭土地等語。並聲明：(一)兩造共
    有系爭土地如附圖所示等量分割，原告分得乙部分，面積一九○四公尺；被告分
    得甲部分，面積一九○四平方公尺，並以Ａ、Ｂ點為土地南界，Ｃ、Ｄ為北界，
    Ｅ、Ｆ點為分割線，分割為兩造分別所有，面積相等；(二)訴訟費用由原告負擔。
二、被告則以該分割協議書及其附圖上之簽名係被告授權被告之訴訟代理人王清雄所
    簽，惟被告訴訟代理人王清雄簽名時，分割協議書上為空白，且附圖亦無底下之
    「說明條件」之記載，而是原告事後變造，對被告自為無效等語，並聲明：(一)原
    告之訴駁回；(二)訴訟費用由原告負擔。
三、原告主張系爭土地為兩造所共有（按：原告起訴狀誤載為公同共有），應有部分
    各為二分之一之事實，業據土地登記謄本為證，且為被告所不爭執，堪信原告主
    張為真實。
四、按共有人，得隨時請求分割共有物，但因物之使用目的不能分割或契約訂有不分
    割之期限者，不在此限；又共有物之分割，依共有人協議之方法行之，分割之方
    法，不能協議決定者，法院得因任何共有人之聲請，命為以原物分配於各共有人
    ，民法第八百二十三條第一項、第八百二十四條第一項第一款分別定有明文。又
    「每宗耕地分割後每人所有面積未達○‧二五公頃者，不得分割。但有下列情形
    之一者，不在此限︰．．四、本條例中華民國八十九年一月四日修正施行前之共
    有耕地，得分割為單獨所有。」農業發展條例第十六條第一項第四款亦分別定有
    明文。經查，系爭土地為農牧用地，其中被告應有部分二分之一於七十九年七月
    十七日因贈與取得，原告應有部分二分之一於八十一年六月十六日因買賣取得等
    情，業據原告提出土地登記謄本為證，被告對此亦不爭執，是系爭土地屬農業發
    展條例於八十九年一月四日修正施行前之共有耕地，依上開農業發展條第十六條
    第一項第一、四款規定自得分割。惟共有人就共有物已訂立協議分割契約者，縱
    使拒絕辦理分割登記，當事人亦僅得依約請求履行是項登記協議，而不得訴請法
    院按協議之方法，再為分割共有物之判決（最高法院五十九年度台上字第一一九
    八號判例參照）。經查：
    (一)按有代理權限，直接以本人名義為法律行為，而未表明為代理人及代理之意旨
      ，即為「簽名之代行」，實務上則肯之，認效力及於本人，此參照最高法院五
      十三年度台上字第二七一六號判例意旨謂：「代理人為本人發行票據，未載明
      為本人代理之旨而簽名於票據者，應自負票據上之責任，固為票據法第六條（
      舊）所明定，惟代理人亦有不表明自己之名，僅表明本人之名而為行為，即代
      理人任意記明本人之姓名蓋其印章，而成為本人名義之票據行為者，所在多有
      ，此種行為祇須有代理權，即不能不認為代理之有效形式。」即明。
    (二)原告主張兩造於八十九年五月五日達成協議分割系爭土地如附圖所示甲部分由
      被告分得，乙部分由原告分得之事實，業據其提出分割協議書為證，而被告亦
      自承該分割協議書及其附圖上之簽名係被告授權被告之訴訟代理人王清雄所簽
      等語，惟抗辯被告訴訟代理人王清雄簽名時，分割協議書上為空白，且附圖亦
      無底下之「說明條件」之記載，而是原告事後變造，對被告自為無效云云，然
      其就此之抗辯，並未舉證以實其說，被告此之抗辯，自無可採，可信原告主張
      為實在。是被告既自承訴訟代理人王清雄係經被告之授權而簽訂分割協議書，
      故代理人王清雄，雖未表明其為代理人及代理之意旨，而直接簽被告即本人之
      姓名，然依上開所述，該就系爭土地之分割協議效力自及於被告。
    (三)職是，兩造間既已協議分割系爭土地，雖原告主張被告拒絕辦理分割登記，然
      依上開最高法院五十九年度台上字第一一九八號判例所載，原告自得訴請被告
      履行是項登記協議，而不得訴請法院按協議之方法，再為分割共有物之判決，
      從而原告提起本件分割共有物之訴，即無理由，應予駁回。
五、結論：原告之訴為無理由，依民事訴訟法第七十八條，判決如主文。
中      華      民      國    九十      年      九      月      十三    日
                              臺灣高雄地方法院民事第二庭
~B法      官  曾吉雄
右為正本係照原本作成。
如不服本判決，應於送達後廿日內，向本院提出上訴狀並表明上訴理由，如於本
判決宣示後送達前提起上訴者，應於判決送達後十日內補提上訴理由書（須附繕本）。
中      華      民      國    九十      年      九      月      十三    日
~B法院書記官  林國龍


司法院資訊處製作；財團法人民間司法改革基金會備份。
